【裁判字號】    97,保險,11
【裁判日期】    970721
【裁判案由】    給付保險金
【裁判全文】
臺灣高雄地方法院民事判決              97年度保險字第11號
原      告  甲○○
訴訟代理人  何旭苓律師
被      告  安泰人壽保險股份有限公司
法定代理人  乙○
訴訟代理人  丁○○
            丙○○
上列當事人間請求給付保險金事件，經本院於民國97年7 月7 日
言詞辯論終結，判決如下：
    主      文
原告之訴駁回。
訴訟費用由原告負擔。
    事實及理由
甲、程序部分：
    本件依照系爭變額保險契約（契約名稱詳後述）第37條所定
    之合意管轄法院應為台灣屏東地方法院，但被告無異議為本
    案之言詞辯論，故本院依法即有管轄權，核先敘明。
乙、實體部分：
一、原告起訴主張：訴外人即原告之女邱淑君（下稱被保險人邱
    淑君）於民國85年8 月26日以自己為被保險人向被告投保「
    特別養老壽險」（下稱原養老保險契約），保險金額為新台
    幣（下同）300,000 元，受益人指定為原告，嗣於94年8 月
    19日，邱淑君將上開保險契約轉換為「安泰靈活理財變額保
    險（乙型）」（下稱系爭變額保險契約），保險金額為3,24
    0,000 元，經被告同意生效。茲因邱淑君於96年8 月13日死
    亡，原告向被告請求給付保險金3,240,000 元，遭被告以邱
    淑君係故意自殺為由而僅依照系爭變額保險契約之「批註說
    明」賠償300,000 元，然邱淑君於進行改良型乳房切除手術
    後罹患憂鬱症，無法自由決定意志，對於自殺可能造成死亡
    之危險並無認識之可能，故邱淑君並非故意自殺；又邱淑君
    雖於94年8 月19日將原養老保險契約轉換為系爭變額保險契
    約，惟系爭變額保險契約為原養老保險契約之延續，被告人
    員於系爭變額保險契約中勾選原養老保險契約視為解約，屬
    定型化契約條款且違反誠信原則，應屬無效，故邱淑君顯係
    於原養老保險契約訂立2 年後死亡，被告仍負給付保險金之
    責。為此，爰依上揭2 保險契約之約定，聲明求為判命被告
    應給付原告2,940,000 元，及自96年10月3 起至清償日止，
    按年利率10％計算之利息。
二、被告則以：被保險人邱淑君係因於96年8 月13日在自宅燒炭
    自殺而死亡，為故意自殺死亡，屬系爭變額保險契約第21條
    第1 項第3 款之除外責任事故，被告本無給付保險金責任，
    惟仍依系爭變額保險契約批註書給付原告身故保險金300,00
    0 元。又邱淑君於94年8 月19日將原養老保險契約轉換為系
    爭變額保險契約時，已於系爭變額保險契約中勾選原養老保
    險契約解約處簽名確認，且上開文件並非制式列印一律解約
    ，而係提供變更保險金額或解約之選項，非定型化契約條款
    等語，資為抗辯，並聲明請求駁回原告之訴，如受不利之判
    決願供擔保請准宣告免為假執行。
三、兩造不爭執之事項：
  (一)被保險人邱淑君於85年8 月26日以自己為被保險人向被告投
    保原養老保險契約，保險金額為300,000 元，嗣於94年8 月
    19日將原養老保險契約轉換為系爭變額保險契約，保險金額
    為3,240,000元，受益人指定為原告。
  (二)被保險人邱淑君之保險契約轉換申請書上勾選將原養老保險
    契約解約轉入系爭變額保險契約。
  (三)被保險人邱淑君因憂鬱症，寶建醫療社團法人寶建醫院（下
    稱寶建醫院）為之開立Xanax 及Stilnox 之藥物，其中Ｘan
    ax是每片0.5mg ，每天服用1 片；Ｓtilnox是每片10mg，每
    天服用1 片。
  (四)被保險人邱淑君於96年8 月13日，經台灣屏東地方法院檢察
    署檢察官相驗結果，認係因在房間內燒炭致一氧化碳中毒死
    亡，被告已給付保險金300,000 元。
四、本件經整理並協議簡化爭點後，兩造均同意本件之爭點為：
  (一)系爭養老保險契約是否已合法解約？
  (二)被保險人邱淑君是否係因故意自殺而死亡？
  (三)如被告應負給付保險金之責，原告得請求給付之保險金額若
    干？
    茲就各項爭點審究如次。
五、得心證之理由：
  (一)系爭養老保險契約是否已合法解約：
    被保險人邱淑君之保險契約轉換申請書上勾選將原養老保險
    契約解約轉入系爭變額保險契約等情已如前述，原告雖以原
    養老保險契約轉換為系爭變額保險契約，既然為轉換，系爭
    變額保險契約當然延續原養老保險契約而繼續存在，被告於
    系爭變額保險契約中勾選原養老保險契約視為解約，屬定型
    化契約條款且違反誠信原則，應屬無效云云。惟查，被保險
    人邱淑君轉換保險契約時所簽立申請書其全名為「『Old Fr
    iends 獨享優惠專案』保險契約（保單）轉換申請書」，有
    該申請書附卷可稽（本院卷第58頁）。該申請書標題既為保
    險契約轉換申請書，其目的即在於將原養老保險契約變更為
    系爭變額保險契約，惟所謂變更本可分為契約部分條款變更
    ，原契約效力仍延續之情形，以及終止（或解除）原先之契
    約另以新契約代之之情形，是契約變更（被告稱之為轉換）
    不當然發生新契約延續舊契約而繼續存在之效力，原告對此
    有利於己之事實並無舉證，僅斷論「系爭變額保險契約當然
    延續原養老保險契約而繼續存在」云云，不足為採，原告並
    據此推論該申請書上關於解約之選項係定型化契約條款且違
    反誠信原則云云，亦無所據。況且，原養老保險契約之保險
    金額為300,000 元，繳費方式為以現金或支票、半年繳，系
    爭變額保險契約之保險金額為3,240,000 元，繳費方式為以
    安信信用卡、月繳，系爭變額保險契約另有約定投資標的等
    情，有各該保險契約之要保書附卷可稽（本院卷第56、60頁
    ），足見原養老保險契約與系爭變額保險契約之契約內容並
    非具有當然延續之性質。此外，上揭申請書上雖已明揭解約
    之旨，且該申請書上關於解約後保單轉換權益說明欄之條款
    為預先擬定之條款，然就是否解約一事，仍係取決被保險人
    邱淑君之意思，被保險人邱淑君如不願解約，亦僅發生原養
    老保險契約繼續存在，被保險人邱淑君需繼續繳納保費之法
    律效果等情，亦據證人即被告招攬系爭變額保險契約之業務
    員黃美珍、李美鳳於本院97年4 月21日審理時證述明確（本
    院卷第141 、142 、144 、145 頁）。是本件並無被保險人
    邱淑君僅能依該申請書解約，否則，即受不利益之情事，原
    告復無法指出其他顯失公平或有違誠信之情形，故原告指稱
    該申請書為無效之定型化契約云云，顯有誤會，原養老保險
    契約應已經被保險人邱淑君合法解除。
  (二)邱淑君是否係因故意自殺而死亡：
    被保險人邱淑君因憂鬱症，寶建醫院為之開立Xanax 及Stil
    nox 之藥物，其中Ｘanax是每片0.5mg ，每天服用1 片；Ｓ
    tilnox是每片10mg，每天服用1 片；被保險人邱淑君於96年
    8 月13日，經台灣屏東地方法院檢察署檢察官相驗結果，認
    係因在房間內燒炭致一氧化碳中毒死亡等情已如前述。原告
    雖以被保險人邱淑君係因憂鬱症服用寶建醫院所開立之Xana
    x 及Stilnox 之藥物以致於陷入無法自由判斷決定其意志之
    精神狀態而燒炭死亡，因被保險人邱淑君對自殺可能造成死
    亡之危險並無認識之可能，故非故意自殺云云。惟查，被保
    險人邱淑君之同事曾姿菊最後一次看到被保險人邱淑君為96
    年8 月10日下午5 時30分，嗣後曾姿菊於96年8 月13日上午
    7 時40分於己之抽屜內發現被保險人邱淑君留給曾姿菊之遺
    書，其上記載：「‧‧‧永別了，想對你們說的話我錄在手
    機裡，有幾件事拜託你處理打電話給我哥及我姐姐說我在
    我龍泉阿媽家（家人不知我在那）‧‧‧」等語，曾姿菊旋
    即聯絡被保險人邱淑君之家人後，於96年8 月13日上午8 時
    10分在屏東縣內埔鄉龍泉村原告母親住處（詳細住址與認定
    事實無關，於茲不贅）發現被保險人邱淑君之遺體等情，業
    經證人曾姿菊於警詢時證述明確，且有遺書附卷可稽（本院
    卷第108 至111 頁），並經本院依職權調閱台灣屏東地方法
    院檢察署96年度相字第588 號卷核閱屬實。依上揭過程，被
    保險人邱淑君死亡時間為96年8 月10日下午5 時30分至96年
    8 月13日上午8 時10分之間，死亡地點為屏東縣內埔鄉龍泉
    村原告母親住處，死亡原因為房內燒炭致一氧化碳中毒死亡
    等情，應堪認定。再參以被保險人邱淑君死亡時間為夏天，
    死亡地點為台灣南端之屏東，衡諸常情，一般正常人無論於
    日間或夜晚，處於密閉房間內燒炭，必會感到悶熱異常，而
    難以久留，然被保險人邱淑君卻選擇留在密閉屋內燒炭且不
    願離去，足見其求死之意志甚堅。且被保險人邱淑君於燒炭
    前尚先留有遺書交代後事及自殺地點，是本件被保險人邱淑
    君應非因喪失判斷能力下之無意識行為，而係有意識規劃之
    自殺行為。原告雖認被保險人邱淑君係因憂鬱症服用寶建醫
    院所開立之Xanax 及Stilnox 之藥物以致於無辨別事理能力
    以致於一氧化碳中毒死亡云云。然查，一般人縱使欠缺事理
    辨識能力，基於本能反應遇到悶熱所採取之反射動作即為逃
    離而非久留，是被保險人邱淑君苟係因服用Xanax 或Stilno
    x 而喪失辨別事理能力，則依其當時所憑之本能反應，於關
    閉門窗抑或燒炭後，亦會因熱而離去，當無繼續留在現場之
    理，足見被保險人邱淑君所為者乃係基於有意識之規劃。次
    查，本院就服用Xanax 、Stilnox 是否會導致欠缺一般事理
    辨識能力而自殺乙節向寶建醫院及高雄醫學大學附設中和紀
    念醫院（下稱高雄醫學大學醫院）函查。寶建醫院函覆：服
    用Xanax 「可能」會有昏昏欲睡、頭昏眼花、協調障礙、言
    語含混，「但不會」導致心神喪失或欠約一般事理辨識能力
    而自殺；服用Stilnox 「可能」會導致頭暈、頭痛、記憶障
    礙（健忘）、腹瀉，「但不致」導致心神喪失或欠約一般事
    理辨識能力而自殺等語，高雄醫學大學醫院則函覆：並無直
    接因服用Xanax 或Stilnox 而導致自殺之案例，Xanax 無直
    接和夢遊或失憶之相關報告，Stilnox 會引起半夜夢遊之副
    作用，夢遊是意識狀態部分清醒的表現，腦中部分區域運作
    如清醒狀態而部分仍維持睡眠狀態，所以患者可以執行一些
    簡單（如遊走、吃東西）甚至複雜動作（如開車），但當時
    無法溝通對談等語，此有寶建醫院及高雄醫學大學醫院之回
    函在卷可稽（本院卷第133 頁、第224 頁）。則依上述回函
    ，縱使被保險人邱淑君確有服用Xanax 、Stilnox ，亦僅可
    能有夢遊或失憶，尚不致於產生欠缺一般事理辨識能力或自
    殺之情狀，是原告主張被保險人邱淑君當時係處於無辨識能
    力之情狀，不足為採。原告雖提出文獻、報導為Xanax 、St
    ilnox 會導致自殺之佐證，惟所提之原證11之報導（本院卷
    第159 頁）為網路擷取之資料，未經醫學科學之檢驗以獲得
    共識，且個案真實性亦乏驗證，尚難為有利原告之佐證。至
    於原告所提原證6 至原證9 與原證13至15（本院卷第96 至
    101 頁、第162 至179 頁）之文獻以及原證10之剪報（本院
    卷第102 頁），其上所載內容均與上揭醫院之回函並無二致
    ，原證12則經原告撤回，均茲不贅。另原證16所提之案例乃
    是一藥物依賴且長期濫用並過量之案例，案例中案主服用之
    藥量高達50至100mg ，嚴重時每天服用300mg ，與本件寶建
    醫院所開立之藥量不符，自難援引。又原證17為網路資料，
    且其上明載：「Stilnox 有『極低比率』的服藥者可能會產
    生自殺之念頭」、「回覆內容『僅供參考』，未詳盡之處『
    請詢問您的醫師或藥師』，本網站不負任何法律責任」等語
    ，亦顯難作為有利原告之認定，是本件被保險人邱淑君係基
    於清醒意識決定自殺而致身亡乙節，洵堪認定。
六、綜上所述，原養老保險契約業已因被保險人邱淑君予以解約
    而不具效力，被保險人邱淑君既已身亡，依系爭變額保險契
    約第14條第1 項保險事故即屬發生，然被保險人邱淑君死亡
    原因為自殺，且系爭變額保險契約訂約時為94年8 月19日，
    而被保險人邱淑君死亡時間為死亡時間為96年8 月10日下午
    5 時30分至96年8 月13日上午8 時10分之間，死亡時間距訂
    約時點尚未逾2 年，故無系爭變額保險契約第21條第1 項第
    3 款但書關於排除除外責任約定之適用。是被告基於系爭變
    額保險契約第21條第1 項第3 款除外責任之約定及系爭變額
    保險契約之批註說明，給付保險金300,000 元，其餘主張免
    責，自屬有據。從而，原告依據保險契約請求判決如訴之聲
    明，即無理由，應予駁回。
七、本件事證已臻明確，兩造其餘攻擊防禦方法、爭點及舉證，
    本院審酌後認對於判決結果均無影響，不再一一贅述，附此
    敘明。
八、據上論結，本件原告之訴為無理由，應依民事訴訟法第78條
    判決如主文。
中    華    民    國    97    年    7     月    21    日
                  民事第四庭  法  官  黃宣撫
以上證明與原本無異。
如不服本判決，應於判決送達後20日內向本院提出上訴狀並表明
上訴理由，如於本判決宣示後送達前提起上訴者，應判決送達後
10日內補提上訴理由書（須附繕本）。
中    華    民    國    97    年    7     月    21    日
                              書記官  王美玲


司法院資訊處製作；財團法人民間司法改革基金會備份。
